【裁判字號】    88,訴,1799
【裁判日期】    890804
【裁判案由】    偽造文書等
【裁判全文】
臺灣板橋地方法院刑事判決                        八十八年度訴字第一七九九號
    公  訴  人  臺灣板橋地方法院檢察署檢察官
    被      告  乙○○
右列被告因偽造文書等案件，經檢察官提起公訴（八十八年度偵緝字第一一五六號）
，本院判決如左：
    主  文
乙○○連續行使偽造私文書，足以生損害於他人，處有期徒刑拾月。
    事  實
一、乙○○於民國八十四年三月十日招募合會，連會首在內共三十八會，每會會金均
    為新台幣（下同）一萬元，於每月十日開標。詎乙○○在召集上開合會後，竟基
    於意圖為自己不法所有之概括犯意，連續在其位於臺北縣三重市○○○路二三八
    號四樓之住處，於如附表所示之開標日，在空白紙上冒簽會員李淑真（應為甲○○，會單誤載為李淑真）、丁○○及陳阿蘭（係庚○○以其弟媳陳阿扇之名義參
    加，會單誤載為陳阿蘭）之姓名並填載標息，依習慣係表示該等會員願以此標息
    標取會款之用意，足以生損害於被冒標之人及其他活會會員，並持以投標而行使
    之。乙○○於冒標後，明知實際上並無會員得標，仍向活會會員謊稱該次互助會
    係由其所冒用名義之會員得標，或在活會會員未詢問何人得標之情形下，利用會
    員誤認必有人得標之想法，而仍向之收取會款，使活會會員陷於錯誤，以會金一
    萬元扣除被告所稱標息後之金額，交付會款給乙○○。其冒標日期、冒標標息金
    額、詐得會款等均詳如附表，共詐得六十七萬四千五百元。嗣於八十五年五月乙○○宣布停會後，各該活會會員相互查證而悉上情，始知受騙。
二、案經告訴人己○○訴由臺灣板橋地方法院檢察署檢察官偵查起訴。
    理  由
一、訊之被告乙○○固承認於右揭時地招組上開合會，惟矢口否認有何偽造文書及詐
    欺犯行，辯以甲○○、丁○○及陳阿蘭均係活會，而該合會部分會員因與被告有
    債務糾紛而拒不付會款，其即被拖垮致互助會無法進行，惟並無偽以他人名義冒
    標云云。經查：
  (一) 前述犯罪事實，業據告訴人己○○指述綦詳；又被告所召集之互助會開標方式
     ，均係在被告位於三重市○○○路二三八號四樓之住處開標，由出席之會員（
     未出席者或先以電話告知被告其該次欲競標之標息或委託他人代填或未參與該
     次開標），於空白紙上簽署其姓名並記載標息，由填寫標息金額最高之會員得
     標，未參與之會員則於每次開標後，由乙○○或以電話或親自與之聯絡，告知
     該次互助會係何人得標、標息為何，而收取各該活會會員之會款，而會員如未
     詢問，則被告並不會告知係由何人得標，但仍向之收取該次會款，且該合會每
     月均按時開標，也都有會員去投標等情，亦經被告自承在卷（參本院八十九年
     一月十二日、一月二十四日、五月三日訊問筆錄），並與證人即合會會員庚○○於偵查中（參八十八年度偵緝字第一一五六號卷，下簡稱為偵緝卷，第三十
     九頁背面）、證人即合會會員甲○○在本院審理中（參本院八十九年六月二十
     一日訊問筆錄）之證述相符。
   (二)又該合會會員編號六號甲○○（真）、三十三號丁○○、三十四號陳阿扇（蘭
     ）均未曾得標而為活會會員，業由被告供明在卷，復經證人李淑真、戊○○、
     丁○○及庚○○分別到庭證述屬實（參本院八十八年十二月二十二日、八十九
     年二月二十三日、三月二十二日、六月二十一日訊問筆錄）。
   (三)再者告訴人己○○、證人即合會會員詹今菱均供稱每次標會後，其等均會將被
     告乙○○所告知標會的情形記載於所執之會單上（參八十八年度偵字第八七三
     ○號偵查卷，下簡稱為偵查卷，第十二頁背面，偵緝卷第三十九頁背面，及本
     院八十九年一月二十四日訊問筆錄），而觀乎告訴人所提出之會單記載，編號
     十八號戊○○、三十三號丁○○、三十四號陳阿蘭分別於八十五年三月十日、
     八十四年十一月十日、八十四年七月十日，各以三千元、二千八百元、二千一
     百元之標息得標（參偵查卷第十頁），證人丙○○所提出之會單上則載明編號
     六號甲○○、三十三號丁○○、三十四號陳阿蘭分別於八十五年三月十日、八
     十四年十一月十日、八十四年七月十日，各以三千元、二千五百元、二千一百
     元之標息得標（參偵查卷第十四頁）。上開二份標單均記載編號三十三號丁○○、三十四號陳阿蘭係分別於八十四年十一月十日、同年七月十日得標，而證
     人庚○○並明確證稱被告於某次開標後，告以當次係由甲○○以二千一百元得
     標，其乃將之記錄於之會單上（參本院八十九年四月十四日訊問筆錄），並提
     出其所執之會單為憑（參八十九年四月十四日庭提之會單）。查告訴人與證人
     丙○○、庚○○係分別先後在偵查及本院審理中各自提出上開會單，苟其真有
     誣陷被告之圖，自有充分之時間相互串證而使渠等所執會單關於得標情形之記
     載完全相同，以強化其說服力，不致有記載互有出入之情形，是堪信渠等確係
     於開標後依被告通知之得標情形，而於會單上為前揭記載。惟其中於八十五年
     三月十日標會之部分，告訴人所提會單係載為由十八號戊○○標得，證人張金
     菱所提會單上則載為由六號李淑真標得，二者之間顯有矛盾，然參酌證人庚○○所提會單載明李淑真已得標，與證人丙○○之紀錄相同，而告訴人所提之會
     單上戊○○並無得標之紀錄等情形以觀，堪信當時被告應係告知活會會員由六
     號李淑真以三千元得標，而告訴人則於紀錄時誤載於十八號戊○○欄內。然甲○○、丁○○及陳阿蘭實均係活會會員，且該合會每次均有開標，並均有會員
     前往投標，已如前述，被告既能向包括到場投標之會員在內的其他會員，告以
     係由前述實際上從未標會而仍為活會之會員得標，顯見其必係於投標之時冒用
     該等會員名義在標單上簽署姓名、填載標息金額，並持以參與投標，而於得標
     後，再向其他到場及未到場之活會會員詐稱係由該被冒名之會員得標，或利用
     未到場會員認為必有會員得標之錯誤而收取會金。是以被告於附表所示之日期
     冒用該等會員之名義冒標，嗣並向各活會會員收取會款之事實，實足堪認定。
     又上開三份會單就該四名被冒標會員所出之標息記載並不一致，足見被告冒標
     後並非必以其冒標得標之標息向各活會會員收取會款，以致該三份會單就標息
     之記載有部分出入，是以其實際上冒標所填之金額、冒標後所告知各未到場投
     標會員之標息，均難以確認，然基於罪疑唯輕之原則，應以上開三份會單中就
     該三名會員所載得標金額最高者之算法，對被告最為有利（因每次投標均有會
     員到場，就該等到場之會員而言，被告冒標之標息越高，其所需繳之會款則越
     少），而冒標之金額即為以會金一萬元扣除被告冒標之標息後，乘以當次活會
     會員之人數而計算之（該合會於八十四年三月十日僅係收會首錢，八十四年四
     月十日開始標會，此經被告在本院供明在卷，另由告訴人所提會單記載會員連
     會首共三十八人，會期由八十四年三月十日起至八十七年四月止計算亦可得知
     ），其冒標之標息及各次冒標所詐得之金額詳如附表所示，合計被告共詐得六
     十七萬四千五百元。綜上所述，被告所為前開辯解，顯屬圖卸之詞，不足採信
     ，本件事證明確，被告犯行堪予認定。
二、依我國合會之習慣，標會時會員多係在空白紙上填載金額並簽名，表示其所欲出
    之標息，並以所出標息高者為得標之人，本件被告所招組之合會亦復如此，已如
    前所述，是以該紙張上填載金額及簽名之文字，依習慣足以表示其用意，依刑法
    第二百二十條第一項之規定，以文書論。又按我國民間合會除有特別約定外，僅
    係會首與會員訂立之契約，會員與會員間並無法律關係存在，而已得標會員，依
    據其與會首間之契約，無論何人得標，均有按期繳交會款之義務，故會首冒名盜
    標詐欺所得之款，應僅限於未得標會員繳納之會款（至民法債編於八十八年四月
    二十一日修正公布後，就會員與會首、會員與會員間之權利義務關係雖略有調整
    ，然於本件係該法施行前已成立之犯罪，就被害人及所詐得金額之認定不生影響
    ），被告先後四次冒用他人名義標會後，向活會會員謊稱該次互助會係由其所冒
    用名義之會員得標，或在活會會員未詢問何人得標之情形下，利用會員誤認必有
    人得標之想法而仍向之收取會款，使不知情之活會會員陷於錯誤，遵期以會金一
    萬元扣除被告告知之標息後的數額繳付會款，其行為即屬施用詐術使活會會員陷
    於錯誤而交付金錢。核被告所為，係犯刑法第二百十六條、第二百二十條第一項
    、第二百十條之行使偽造準私文書罪，及同法第三百三十九條第一項之詐欺取財
    罪。被告在為準私文書之標單上偽造會員署名，為其偽造標單之階段行為，又其
    偽造標單後復持以投標行使，偽造之高度行為應為行使之高度行為所吸收，均不
    另論罪。其先後多次行使偽造準私文書及詐欺取財犯行，時間緊接，方法相同，
    觸犯構成要件相同之罪，顯係基於概括之犯意為之，均為連續犯，各應依刑法第
    五十六條之規定，以一罪論。其所犯上開二罪間，有方法結果之牽連犯關係，依
    刑法第五十五條之規定，應從較重之行使偽造準私文書罪處斷。公訴人起訴意旨
    雖未論及被告冒標甲○○、丁○○之部分，惟此與起訴部分有連續犯之裁判上一
    罪關係，仍為起訴效力所及，本院自應併予審理。審酌被告並無前科，有臺灣高
    等法院檢察署刑案紀錄簡覆表附卷可按，及其偽造、行使準私文書及詐財之手段
    、詐得之金額、所造成被害人之損害、犯後之態度及尚未與被害人和解等一切情
    狀，量處如主文所示之刑，以示儆懲。
據上論斷，應依刑事訴訟法第二百九十九條第一項前段、刑法第二百十六條、第二百
二十條第一項、第二百十條、第三百三十九條第一項、第五十六條、第五十五條，罰
金罰鍰提高標準條例第一條前段，判決如主文。
本案經檢察官黃重鋼到庭執行職務。
中      華      民      國      八十九      年      八    月     四     日
                                  臺灣板橋地方法院刑事第二庭
                                      審判長法  官  梁  宏  哲
                                            法  官  林  春  長
                                            法  官  楊  博  欽
右正本證明與原本無異。
如不服本判決，應於判決送達後十日內，向本院提出上訴狀。
                                            書記官  韓  毓  寧
中      華      民      國      八十九      年      八    月      四    日
附錄本案論罪科刑法條全文：
中華民國刑法第二百二十條
在紙上或物品上之文字、符號、圖畫、照像，依習慣或特約，足以為表示
其用意之證明者，關於本章及本章以外各罪，以文書論。
錄音、錄影或電磁紀錄，藉機器或電腦之處理所顯示之聲音、影像或符號
，足以為表示其用意之證明者，亦同。
稱電磁紀錄，指以電子、磁性或其他無法以人之知覺直接認識之方式所製
成之紀錄，而供電腦處理之用者。
中華民國刑法第二百一十六條
行使第二百十條至第二百十五條之文書者，依偽造、變造文書或登載不實
事項或使登載不實事項之規定處斷。
中華民國刑法第二百一十條
偽造、變造私文書，足以生損害於公眾或他人者，處五年以下有期徒刑。
中華民國刑法第三百三十九條
意圖為自己或第三人不法之所有，以詐術使人將本人或第三人之物交付者
，處五年以下有期徒刑、拘役或科或併科一千元以下罰金。
以前項方法得財產上不法之利益或使第三人得之者，亦同。
前二項之未遂犯罰之。
附表：
┌─────┬───────┬────┬──────┬────┬────┐
│冒標日期  │被冒標會員姓名│會單編號│冒標標息金額│該之活會│詐得金額│
│          │              │        │（新臺幣）  │會員人數│(新臺幣)│
├─────┼───────┼────┼──────┼────┼────┤
│八十四年  │陳阿扇（會單誤│三十四  │二千一百元  │三十五人│二十七萬│
│七月十日  │載為陳阿蘭）  │        │            │        │六千五百│
│          │              │        │            │        │元      │
├─────┼───────┼────┼──────┼────┼────┤
│八十四年  │丁○○        │三十三  │二千八百元  │三十人  │二十一萬│
│十一月十日│              │        │            │        │六千元  │
├─────┼───────┼────┼──────┼────┼────┤
│八十五年  │甲○○（會單誤│六      │三千元      │二十六人│十八萬二│
│三月十日  │載為李淑真）  │        │            │        │千元    │
└─────┴───────┴────┴──────┴────┴────┘


司法院資訊處製作；財團法人民間司法改革基金會備份。
